【裁判字號】    91,訴,740
【裁判日期】    920123
【裁判案由】    水土保持法
【裁判全文】
臺灣屏東地方法院刑事判決                          九十一年度訴字第七四○號
    公  訴  人  臺灣屏東地方法院檢察署檢察官
    被      告  乙○○
    選任辯護人  凌進源
右列被告因違反水土保持法案件，經檢察官提起公訴（九十一年度偵字第四一二八號
號），本院判決如左：
    主  文
乙○○在公有山坡地未經同意，從事道路之開發，致生水土流失，處有期徒刑柒月，
緩刑年。如附件屏東縣恒春地政事務所土地複丈成果圖一、二所示屏東縣滿州鄉○
○段二八八地號、三三六地號、三三五地號、三三四地號、三三二地號、三三三地號
、三○二地號、二八九地號土地上設置之工作物（即平台及農路），面積零點肆陸壹
肆公頃收沒。
    事  實
一、乙○○與尤惠民係母子關係，緣尤惠民向財政部國有財產局所承租之屏東縣滿州
    鄉○○段二八八地號國有林地，供乙○○在該地興建寺廟，而乙○○為該地之使
    用人及水土保持義務人，明知前揭土地及沿途所經過之同九棚段三三六地號、三
    三五地號、三三四地號、三三二地號、三三三地號、三○二地號、二八九地號等
    八筆土地，係均屬國有之山坡地保育區林業用地，在該山坡地整修農路、整地建
    築前，應先擬具水土保持計畫，送請主管機關核定，竟未依規定擬具水土保持計
    畫及未經財政部國有財產局之同意，即於八十九年底，僱用不知情之謝永結以挖
    土機在上開八筆土地上進行整修農路及開挖平地，（詳如附件屏東縣恒春地政事
    務所土地複丈成果圖一、二所示之農路即Ｂ、Ｃ、Ｄ、Ｅ、Ｆ、Ｇ、Ｈ、Ｉ部分
    ，合計○．二六四九公頃。平台即Ａ部分○．一九六五公頃），面積總計○．四
    六一四公頃，而變更原有之地形地貌，致生水土流失。
二、案經財政部國有財產局臺灣南區辦事處函請屏東縣警察局里港分局報告臺灣屏東
    地方法院檢察署檢察官偵查起訴。
      理  由
一、訊據被告乙○○固坦承未先擬具水土保持計劃送請主管機關核定，即於右揭時地
    整地修路之事實，惟矢口否認有前揭犯行，辯稱：本來就有路，車子因為沒有辦
    法上去，所以請挖土機在沿途有稍微修補一下讓車子可以上去，該路原有舊路，
    只僅將原路加以整修而已，現場並沒有水土流失的情形，我不識字，並不知道水
    土地保持的相關規定云云，惟查：
  (一)被告未經許可在前述屏東縣滿州鄉○○段二八八地號等八筆，均屬於國有山坡地
    保育區林業用地，整修及開挖前述之農路及平台，其中平台Ａ部分（即九棚段二
    八八地號土地，開挖面積○．一九六五公頃），被告取得其子尤惠民之同意係有
    權使用，而被告雇工就通往平台Ａ部分沿途之農路所使用之土地（即屏東縣滿州
    鄉○○段三三六地號、三三五地號、三三四地號、三三二地號、三三三地號、三
    ○二地號、二八九地號等七筆土地），其所有權係中華民國所有，管理機關為財
    政部國有財產局，被告未經該局同意擅自整修農路等事實，業據財政部國有財產
    局南區辦事處甲○○於偵查中及本院審理時證述無訛外，復經臺灣屏東地方法院
    檢察署檢察官於九十年七月二十七日十五時十分會同被告、國有財政部國有財產
    局臺灣南區辦事處甲○○、屏東縣警察局恒春分局周俊吉、國立屏東科技大學丙
    ○○教授及屏東恒春地政事務所測量人員洪坤銘，至右開八筆土地現場勘驗及測
    量屬實，有會勘紀錄一份、現場採證照片六十四幀附卷可稽外，並有屏東縣政府
    九十一年十一月五日屏府農保字第○九一○一八○九二二函、土地地籍資料十三
    張、財政部國有財產局南區辦事處本處土地勘清查表列印（勘清查後）表二張、
    現場圖、國有林地租貨契約書、屏東縣政府建設局建築物建造執照各一張存卷可
    憑。核與被告所自白未先擬具水土保持計劃，送請主管機關核定，為興建寺廟，
    未取得財政部國有財產局同意擅自即雇工在前述山坡地上之修築農路、開闢平台
    等情相契合，是被告在山坡地上整修農路、開闢平台之事實甚為明確。
  (二)另被告所整修、開挖之沿途農路及平台等前揭八筆土地，經鑑定之結果：於農
    路入口處之開挖部份有邊坡崩塌的現象，且已產生部份沖蝕溝。農路沿途崩塌
    處多，且新裸露土與原地面青苔界限清楚，顯示曾有開挖之情形，故造成邊坡基
    腳產生沖蝕溝。上方廣場因大面積開挖、沖蝕嚴重、沖蝕溝多且深。均有造成
    水土流失之事實，有國立屏東科技大學九十年七月三十一日九○屏科大建保字第
    ○九○○○○四三六○號鑑定函可參。而鑑定人即國立屏東科技大學丙○○教授
    於本院審理中亦證稱：屏東縣恒春地政事務所土地複丈成果圖所標示的土地，沿
    途農路及平台以挖土機開挖後都有土地流失，影響水土保持等語（見本院審理卷
    第十三頁及第六十三頁）甚詳。再細閱卷附之會勘照片顯示，被告整修農路及開
    挖上方平台之山坡地，分別造成樹根裸露於表土，路肩土石滑落流失，土石構造
    完全暴露，並未有任何穩固路基或坡地之施作，若遇雨季或颱風季節，因未經水
    土保持之處理，以保育水土資源，涵養水源，必然易於造成進一步沖蝕、崩塌、
    地滑、土石流等災害，是被告上開於山坡地修築農路，致生水土流失之事實堪可
    認定。是以，被告所辯未有水土流失云云，自屬無據，所言不足採。
二、按不得因不知法律而免除刑事責任。公、私有土地之經營或使用，依法應實施水
    土保持處理與維護者，該土地之經營人、使用人或所有人，為水土保持義務人。
    刑法第十六條前段及水土保持法第四條分別規定有文。被告乙○○係使用其子尤
    惠民所承租之上開土地之人，為水土保持義務人無疑，自應遵守法律規定，善盡
    土地使用人之水土保持義務，不得以不知法律而卸責。復按水土保持法第三十二
    條第一項規定「在公有或私人山坡地或國、公有林區或他人私有林區內未經同意
    擅自墾殖、占用或從事第八條第一項第二款至第五款之開發、經營或使用，致生
    水土流失或毀損水土保持之處理與維護措施者，處六月以上五年以下有期徒刑，
    得併科新台幣六十萬元以下罰金」，其中未經同意擅自墾殖、占用部分，係對無
    使用權人所設處罰規定（最高法院八十七年台上字第七○二號著有判決先例可資
    參照）。被告竟為建寺廟未經財政部國有財產局之同意擅自整修上述農路；及未
    依法擬具水土保持計畫，任意在上述平台整地，均致生水土流失。核其所為，係
    犯水土保持法第三十二條第一項之違反同第八條第一項第四款在國有林區內未經
    同意擅自從事修建其他道路，致生水土流失罪、及同法第三十三條第三項前段之
    違反同法第十三條規定，未擬具水土保持計畫致水土流失罪。又被告僱用不知情
    之謝永結施工，為間接正犯。被告所犯上開二罪係一行為觸犯數罪名，屬想像競
    合，應從水土保持法第三十二條第一項之違反同第八條第一項第四款在國有林區
    內未經同意擅自從事修建其他道路，致生水土流失罪處斷。又公訴人起訴事實雖
    未敘及被告整修農路部份之犯行，然該部分事實與公訴人起訴之犯罪事實（平台
    部分），具有想像競合犯之裁判上一罪關係，應為起訴效力所及，本院自應併予
    審判，附此敘明。又山坡地保育利用條例雖曾於八十七年一月七日修正公布第三
    十三至三十五條等條文，相對於八十三年五月二十七日制定公布之水土保持法而
    言，山坡地保育利用條例係屬新法，然依水土保持法第一條第二項之規定：『水
    土保持，依本法之規定，本法未規定者，適用其他法律之規定』，故就水土保持
    法之立法體制而言，係立於特別法之地位，且適用時排斥其他法條，僅水土保持
    法未規定時，始有其他法律適用之餘地。因此，基於『特別法優於普通法』及『
    新普通法不能變更舊特別法』之法律競合關係，應逕論以水土保持法第三十三條
    第三項前段之罪（最高法院九十一年度台上字第六八一九號判決同此意旨）。爰
    審酌被告未諳法令為興蓋寺廟，於取得建築執照後，即貿然雇工施作致觸犯刑罰
    ，其犯罪動機單純，不識字智識程度不高，犯罪後坦承其開挖行為，並積極雇工
    在開挖平台種植樹苗造林保護山坡地，且沿途農路亦長滿茂盛之雜草及雜木（有
    被告所提出相片附卷可稽），已無水土流失之虞等一切情狀，爰量處如主文所示
    之刑。又被告未曾受有期徒刑以上刑之宣告，有本院被告全國前案紀錄表及臺灣
    屏東地方法院檢察署刑案查註紀錄表各一份附卷可查，其歷此偵、審程度及科刑
    教訓，當知所警惕，無再犯之虞，是所宣告之刑，以暫不執行為當，併予宣告緩
    刑三年，以啟自新。末按，於地上、地下施工使成為具有特定用途之設施如道路
    者，即可稱之為工作物（最高法院八十年度臺上字第五一一四九號判決、七十九
    年度第一次刑事庭會議決議參照），是被告整修、開闢如附件屏東縣恒春地政事
    務所土地複丈成果圖一、二所示土地上設置之工作物即平台及農路，面積總計○
    ．四六一四公頃，均係被告犯本罪之工作物，自應依水土保持法第三十二條第五
    項之規定沒收。
據上論斷，應依刑事訴訟法第二百九十九條第一項後段、水土保持法第三十三條第三
項前段、第三十二條第一項、第五項、刑法十一條前段、第五十五條、第七十四條第
一款，判決如主文。
中      華      民      國    九十二    年      一      月    二十三    日
                              臺灣屏東地方法院刑事第五庭
                                    法  官   楊萬益
右正本證明與原本無異。
如不服本判決應於收受本判決送達後十日內向本院提出上訴書狀，其未敘述上訴理由
者，並得於提起上訴後十日內向本院補提理由書狀（均須按他造當事人之人數附繕本
 ）「切勿逕送上級法院」
                                    書記官   呂坤宗
中    華    民    國     九十二      年    一      月       三十      日
附錄論罪法條
水土保持法第三十二條
在公有或私人山坡地或國、公有林區或他人私有林區內未經同意擅自墾殖
、占用或從事第八條第一項第二款至第五款之開發、經營或使用，致生水
土流失或毀損水土保持之處理與維護設施者，處六個月以上五年以下有期
徒刑，得併科新台幣六十萬元以下罰金。但其情節輕微，顯可憫恕者，得
減輕或免除其刑。
前項情形致釀成災害者，加重其刑至二分之一；因而致人於死者，處五年
以上十二年以下有期徒刑，得併科新台幣一百萬元以下罰金；致重傷者，
處三年以上十年以下有期徒刑，得併科新台幣八十萬元以下罰金。
因過失犯第一項之罪致釀成災害者，處一年以下有期徒刑，得併科新臺幣
六十萬元以下罰金。
第一項未遂犯罰之。
犯本條之罰者，其墾殖物、工作物、施工材料及所使用之機具沒收之。
水土保持法第三十三條
有下列情形之一者，處新台幣六萬元以上三十萬元以下罰鍰：
一  違反第八條第一項規定未依水土保持技術規範實施水土保持之處理與維護，或違
    反第二十二條第一項，未在規定期限內改正或實施仍不合水土保持技術規範者。
二  違反第十二條至第十四條規定之一，未先擬具水土保持計畫或未依核定計畫實施
 水土保持之處理與維護者，或違反第二十三條規定，未在規定期限內改正或實施
    仍不合水土保持技術規範者。
前項各款情形之一，經繼續限期改正而不改正者或實施仍不合水土保持技術規範者，
按次分別處罰，至改正為止，並令其停工，得沒入其設施及所使用之機具，強制拆除
及清除其工作物，所需費用，由經營人、使用人或所有人負擔。
第一項第二款情形，致生水土流失或毀損水土保持之處理與維護設施者，處六月以上
五年以下有期徒刑，得併科新台幣六十萬元以下罰金；因而致人於死者，處三年以上
十年以下有期徒刑，得併科新台幣八十萬元以下罰金；致重傷者，處一年以上七年以
下有期徒刑，得併科新台幣六十萬元以下罰金。


司法院資訊處製作；財團法人民間司法改革基金會備份。
